臺灣新竹地方法院民事判決  
109年度訴字第617號
原      告  黃源慶  

被      告  羅吉森  
訴訟代理人  陳恩民律師
            魏翠亭律師                                  余嘉勳律師
            許育齊律師                    
上列當事人間損害賠償等事件，經本院刑事庭裁定移送前來（10
9年度附民字第72號），本院於民國110年1月14日言詞辯論終結
，判決如下：
    主  文
被告應給付原告新臺幣參拾伍萬元，及自民國一０八年六月十一
日起至清償日止，按年息百分之五計算之利息。
原告其餘之訴駁回。
訴訟費用由被告負擔五分之一，餘由原告負擔。
本判決得假執行。但被告如以新臺幣參拾伍萬元為原告預供擔保
後，得免為假執行。
原告其餘假執行之聲請駁回。　
    事實及理由
一、原告起訴主張：
㈠、被告為新竹縣關西鎮西安里里長，明知原告及訴外人劉德樑
    （下逕稱姓名）均為民國107年地方公職人員選舉第18屆新
    竹縣關西鎮鎮長之候選人，被告為協助劉德樑當選，竟基於
    意圖使原告不當選之犯意，於法定選舉期間之107 年11月15
    日晚間某時，在劉德樑於新竹縣關西鎮北山里集會所舉辦之
    造勢晚會，以演講方式向在場多數不特定民眾傳述「黃源慶
    專門胡作非為，昧著良心講話，專門講人家壞話，檢舉人，
    一下馬英九買票、一下林為洲買票、一下鄭永金買票，到處
    去檢舉人，他不喜歡的人，不是他的人，他就到處去檢舉人
    ，到處去害人」等不實之事（下稱系爭不實言論），足以毀
    損原告名譽及影響該選舉區選民對原告品德操守及政治形象
    之判斷，進而損害選民投票行為之正確性。被告上開行為，
    同時符合刑法第310條第1 項之誹謗罪與公職人員選舉罷免
    法（下稱選罷法）第104條之傳播不實罪之犯罪構成要件，
    經刑事庭依特別法優先適用於普通法之規定，優先適用選罷
    法，論以被告係犯選罷法第104 條之傳播不實罪，處有期徒
    刑5月，褫奪公權2年，此有本院109年度選訴字第1號刑事判
    決書在卷可稽，且因兩造均未上訴而告確定（下稱刑案判決
    ，卷第13-22頁）。
㈡、原告一向潔身自愛，為投入關西鎮長選舉，多年來付出時間
    精力金錢，聲勢看好。被告不思以正當手段凸顯所支持候選
    人之特色，反藉現任里長角色，利用里民信任及民眾容易以
    訛傳訛心態，惡意抺黑原告，於距離選舉投票日（107年11
    月24日）前不到一個月時間，多次在公開造勢及說明會場合
    （到場民眾多達數百至上千人）以系爭不實言論誹謗原告，
    被告惡劣行徑不但造成原告精神壓力痛苦，更因越來越多民
    眾私下議論紛紛，使得原告疲於奔命四處解釋澄清，然謠言
    散布之快非原告所能阻擋，被告傳播不實言論對原告選情造
    成嚴重衝擊，致中間選民對原告負面觀感與不信任，使原告
    最終以1,852票之些微票數差距含淚落選。
㈢、雖然刑案判決僅認定被告於107 年11月15日在關西鎮北山里
    集會所劉德樑之造勢晚會發表系爭不實言論，然實則被告多
    次發表對原告不實之誹謗言論，只是原告沒有錄影到，或檢
    察官不採認達犯罪行為程度。被告甚至在投票日前一日（10
    7年11月23日）選前之夜，大言不慚發表「選舉的東西，德
    樑拜託我站台，我當然講德樑的好話，當然批評對方啊」等
    語，扭曲了選舉以公平正當手段選賢與能之真諦，並將原告
    長期建立之正面形象毀於一旦。
㈣、原告長期熱心公益，乃桃竹苗地區仕紳。近期曾擔任蔡英文
    總統連任2020年新竹縣競選總部決策委員、關西鎮後援會總
    幹事；受聘行政院政務顧問（0000000-0000000、0000000-0
    000000）；105、107、108學年度新竹縣關西國小家長會長
    ；關西國小60週年校慶籌備委員會委員；新竹縣消防局新埔
    義消中隊中隊長（970625起三年）；新竹縣關西鎮農會第15
    屆、第16屆理事等職務（卷第71-119頁）。
㈤、被告對於自己惡劣行徑始終未有任何悔意，亦未道歉。原告
    並不要被告金錢，本案求償所得全數捐贈關西慈善機構。之
    所以堅持被告須在中國時報、自由時報「桃竹苗」區域版刊
    登道歉啟事一日，是因為被告不只在北山里集會所發表系爭
    不實言論而己，且原告職務範圍在此區域，若只在北山里集
    會所刊登道歉啟事不足以回復原告名譽。
㈥、爰依民法第184條第1項前段、第195條第1項侵害名譽權之規
    定，請求被告賠償非財產上損害及回復名譽之適當處分。並
    聲明：⑴被告應賠償原告新臺幣（下同）180萬元，並自107
    年11月15日起至清償日止，按年息5%計算之利息。賠償金全
    數捐贈關西慈善機構。⑵被告應於中國時報、自由時報「桃
    竹苗」區域版刊登如【附件】所載內容之道歉啟事一日（標
    楷體、字體大小20、單行間距）。⑶願供擔保，請准宣告假
    執行（108年度竹簡附民字第45號卷第7-9頁、卷第135頁）
    。
二、被告答辯則以：
㈠、不爭執刑案判決已確定，被告應對原告負侵權行為損害賠償
    責任，亦不爭執原告提出之經歷資料真正。然據原告於刑案
    審理時陳稱其主張之損害180萬元是其向監察院申報之競選
    經費等語，則此180萬元並非原告名譽權受損之非財產上損
    害。
㈡、影響選舉勝負結果之因素眾多。候選人是否獲得政黨提名亦
    是其一，原告於87年、91年、107年分別參選新竹縣議會第4
    選區關西鎮議員選舉、關西鎮長選舉、關西鎮長選舉，3次
    皆以「無黨籍及未經政黨推薦」身分參選且均以敗選告終，
    有中選會選舉資料庫可查。又被告發表系爭不實言論之場合
    乃劉德樑之造勢場，依通念，到場參加者應為劉德樑之支持
    者，本即不可能將選票投予原告。再者，原告得票數6,930
    票（得票率41.75%）與當選人劉德樑得票數8,782票（得票
    率52.91%），得票率相差11.16%（卷第61頁），此差距非如
    原告所述「些微」。由是可見原告落選結果並非因被告為系
    爭不實言論所致，二者欠缺相當因果關係。
㈢、被告承認有錯，已辭去里長乙職。因尚有家人賴其照顧撫  
    養，被告經濟能力不佳，雖託共同友人協調，仍無力負擔原
    告求償金額之半數，但願意分期付款賠償10-20萬元，再辦
    幾桌宴席當眾向原告道歉。被告已於109年12月14日主動在
    北山里集會所張貼原告所要求如【附件】所示內容之道歉啟
    事。原告若要將被告道歉之事實使用於其他通訊軟體（如FB
    、LINE、個人網頁等），被告皆同意。
㈣、答辯聲明：⑴原告之訴駁回。⑵如受不利益判決，願供擔保請
    准宣告免為假執行。
三、本院之判斷：
㈠、原告起訴主張第㈠點情事，為被告所不爭執，並有刑案判決書
    在卷可稽，被告所犯係選罷法第104條之傳播不實罪。選罷
    法第104條全文「意圖使候選人當選或不當選，或意圖使被
    罷免人罷免案通過或否決者，以文字、圖畫、錄音、錄影、
    演講或他法，散布謠言或傳播不實之事，足以生損害於公眾
    或他人者，處 5 年以下有期徒刑。」此條立法目的，乃為
    端正選風，避免以傳聞不實之謠言，以訛傳訛，或故意歪曲
    事實，致生損害於公眾或他人。本件被告既犯此條罪名確定
    ，自係意圖使原告即關西鎮長候選人不當選，以演講傳播系
    爭不實言論，足以生損害於公眾及原告。姑不論被告所為系
    爭不實言論之影響力是否足以翻轉選舉勝負結果，單以被告
    所影射之馬英九、林為洲、鄭永金，無一不是新竹縣甚有影
    響力之人士，亦易成為民眾茶餘飯後之談資，原告雖非參選
    總統、立法委員、縣長，卻因被告系爭不實言論莫名其妙得
    罪上列人士或其支持者，對於原告之選情極為不利，原告主
    張其疲於奔命四處解釋澄清，然謠言散布之快非原告所能阻
    擋，對原告選情造成嚴重衝擊等語，應屬不虛。
㈡、任何人欲參選地方公職人員，通常須歷經數年期間之經營，
    所挹注時間精力金錢，非可僅以競選期間觀之，原告所參選
    之鎮長每4年才選一次，錯過一次須再等4年，4年後之情勢
    如何亦難預料，故參選人必會全力以赴競選。原告以正當方
    式競爭本有希望當選，即使遭遇系爭不實言論攻擊，票數仍
    居第二名。本院審酌被告於刑案中先是矢口否認犯行，所執
    辯解「幾乎全關西鎮民都知道告訴人就是我所說的這樣的人
    ，我沒有要害人的意思」云云；以及被告之辯護人為其辯護
    稱：被告係基於自己與告訴人多年共識之觀察及認識，佐以
    共同友人之認知所發之評論，並無渲染或虛飾，被告無故意
    而明知傳播不實事項之惡意云云；嗣後被告方坦承：「關於
    告訴人黃源慶是否曾經檢舉馬英九、林為洲、鄭永金買票的
    部分，我都沒有實質查證」等語（均見刑事判決書，卷第14
    -15頁）。被告毫無依據即隨意指控，甚至攀扯共同友人、
    共事經驗、全關西鎮民云云，被告之故意彰彰甚明。原告在
    選戰後期距離投票日已不到10日，名譽驟然受損，不知情之
    選舉人對原告評價不佳，原告為求蒐證、反擊、澄清、提告
    等以挽救名譽，既定競選節奏大亂，堪認原告因此所受精神
    痛苦確實非輕。
㈢、因故意或過失，不法侵害他人之權利者，負損害賠償責任；
    不法侵害他人之名譽或其他人格法益而情節重大者，被害人
    雖非財產上之損害，亦得請求賠償相當之金額，民法第184
    條第1 項前段、第195 條第1 項前段定有明文。本件被告以
    系爭不實言論形容原告，自足使第三人見聞後對於原告之人
    格造成負面觀感，貶抑對原告人格之評價，被告侵害行為，
    與原告名譽受損之結果，有相當因果關係。名譽權遭受侵害
    ，受有精神痛苦而請求慰撫金者，其核給標準，須斟酌雙方
    之身分、資力與加害程度及其他各種情形核定相當之數額。
    且所謂「相當」，應以實際加害情形與其信用影響是否重大
    及被害人之身分、地位與加害人之經濟情況等關係定之。被
    告固不爭執應對原告負損害賠償責任，惟以其經濟能力不佳
    ，僅能分期賠償10-20萬元等語置辯。經查：原告自陳為高
    中畢業，且有如其起訴主張第㈣點所示之聲譽，可見確為關
    西鎮地方知名人士；被告則自陳為高職畢業，須扶養母親；
    經本院職權查詢兩造107-108年度財產所得資料，原告有關
    西鎮農會薪資所得、名下不動產數十筆價值甚高；被告則有
    關西鎮公所薪資所得、名下不動產僅有關西鎮老街房地各1
    筆（二造財產所得資料另彌封附卷不給閱覽），兩造資力相
    差頗鉅。是依前述被告故意侵權行為態樣、情節、兩造身分
    、社經地位、財產資力等一切情狀，認原告請求之精神慰撫
    金應以35萬元為適當，逾此數額之請求則屬過高。
㈣、「給付無確定期限者，債務人於債權人得請求給付時，經其 
    催告而未為給付，自受催告時起，負遲延責任。其經債權人
    起訴而送達訴狀，或依督促程序送達支付命令，或為其他相
    類之行為者，與催告有同一之效力。」「遲延之債務，以支
    付金錢為標的者，債權人得請求依法定利率計算之遲延利息
    。」「應付利息之債務，其利率未經約定，亦無法律可據者
    ，週年利率為百分之5」 ，民法第229 條第2 項、第233 條
    第1 項前段及第203 條分別定有明文。本件被告對原告所負
    侵權行為損害賠償責任，核屬無確定期限之給付，應行催告
    ，被告始負遲延責任。原告請求被告自發表系爭不實言論之
    日即107年11月15日起負遲延責任，尚嫌無據。惟原告既經
    起訴，而於108年6月10日送達刑事附帶民事訴訟起訴狀繕本
    ，則原告依據民法第184 條第1項前段、第195 條第1 項侵
    權行為之法律關係提起本件訴訟，請求被告給付原告35萬元
    之精神慰撫金，及自刑事附帶民事訴訟起訴狀繕本送達翌日
    即108年6月11日起至清償日止，按年息5%計算之法定遲延利
    息，為有理由，應予准許。逾此範圍之請求則無理由，應予
    駁回。
㈤、至於原告請求被告於中國時報、自由時報刊登如【附件】道
    歉啟事乙節，本院審酌刑事判決、本件民事判決均登載於司
    法院法學資料檢索系統，全國民眾均可查詢；又被告業已自
    行於北山里集會所張貼原告要求內容之道歉啟事，有照片可
    證，且同意原告得將被告道歉之事實使用於其他通訊軟體（
    如FB、LINE、個人網頁等）（卷第140、145-147頁）。現今
    社會網路功能強大，所能觸及之閱聽大眾較諸傳統報紙更多
    ，時間更長，已足以回復原告之名譽。故原告所為登報請求
    ，尚非回復名譽之必要處分，不應准許，應予駁回。　　
四、所命給付之金額或價額未逾50萬元之判決，法院應依職權宣
    告假執行，民事訴訟法第389 條第1 項第5 款定有明文，本
    件原告陳明願供擔保，聲請宣告假執行，就其勝訴部分，本
    院所命給付之金額為35萬元，未逾50萬元，依上開規定，就
    此部分應依職權宣告假執行，原告之聲請不過是促使法院職
    權發動，本院無須就此部分為准駁之判決。就原告勝訴部分
    ，被告陳明願供擔保請准宣告免為假執行，核無不合，故諭
    知如主文第4 項所示之擔保金。至原告敗訴部分，其假執行
    之聲請即失所附麗，應併予駁回。
五、本件判決基礎已臻明確，兩造其餘攻擊防禦方法及訴訟資料
    ，經審酌後，核與判決結果不生影響，爰不一一論述。
六、本件係刑事附帶民事訴訟，而由本院刑事庭移送民事庭者，
    依刑事訴訟法第504 條第2 項之規定，免納裁判費，且至本
    件言詞辯論終結時，亦未發生其他訴訟費用，故無從確定訴
    訟費用之數額。惟依法仍應依民事訴訟法87條第1 項、第79
    條規定，諭知訴訟費用負擔之比例，以備將來如有訴訟費用
    發生時，得以確定其數額，併予敘明。　
中　　華　　民　　國　　110 　年　　2 　　月　　2 　　日
                  民事第二庭   法　官　陳麗芬
以上正本係照原本作成。
如對本判決上訴，須於判決送達後20日內向本院提出上訴狀。如
委任律師提起上訴者，應一併繳納上訴審裁判費。
中　　華　　民　　國　　110 　年　　2 　　月　　2 　　日
                                書記官　曾煜智　　
【附件】道歉啟事
本人於107公職人員選舉在新竹縣關西鎮長選舉期間，多次於選
舉政見說明會及造勢場合散佈詆毀候選人黃源慶胡作非為、到處
檢舉人之不實言論，致造成黃源慶先生名譽品德上之傷害。今蒙
黃源慶先生寬諒特此公開道歉並保證絕不再犯。立道歉啟事人：
關西鎮西安里里長羅吉森中華民國年月日。